【裁判字號】    90,易,1111
【裁判日期】    920113
【裁判案由】    違反著作權法等
【裁判全文】
臺灣彰化地方法院刑事判決                          九十年度易字第一一一一號
    公  訴  人  臺灣彰化地方法院檢察署檢察官
    被      告  乙○○  男  三.
右列被告因違反著作權法等案件，經檢察官提起公訴（八十九年度偵字第八二二九號
），本院判決如左：
        主  文
乙○○連續以明知為侵害著作權之物，意圖營利而交付之方法，侵害他人之著作權，
處有期徒刑伍月，如易科罰金，以參佰元折算壹日。扣案如附表編號一至四所示之盜
版光碟片合計一百片及目錄十五本，均沒收。
    事  實
一、乙○○係設在彰化縣員林鎮○○街四六號「加加電視遊樂器專賣店」之負責人，
    明知「ＦＩＮＡＬ  ＦＡＮＴＡＳＹ」商標設計圖，係甲○○○○股份有限公司
    （下稱思奎爾公司），向經濟部中央標準局（現改制為智慧財產局）註冊為第六
    二六六九二號商標，而核准取得商標專用權，專用期間至九十二年十二月三十一
    日，且指定使用於光碟、唯讀記憶體、磁卡、磁帶、磁片、電腦、電腦記憶體、
    電腦軟體記憶體及軟性磁碟等商品，近年在全球個人電腦遊樂器市場行銷甚廣，
    品質著有商譽，均為業界及消費大眾所共知。又明知如附表編號一至四所示之遊
    戲光碟，雖分別為日本國法人即新力電腦娛樂股份有限公司（下稱新力公司）、
    西雅企業股份有限公司（下稱西雅公司）、思奎爾公司及可樂美股份有限公司（
    下稱可樂美公司）所著作，在日本國擁有著作財產權之電腦程式著作物，然該電
    腦程式著作物分別由新力公司、西雅公司、思奎爾公司及可樂美公司委由英特全
    股份有限公司（ＩＮＴＥＲＴＲＡＮＩＮＣ．），與日本同步在台灣發行，該日
    本著作仍受我國著作權法之保護，非分經上開公司之同意或授權，不得擅自重製
    、散布或意圖營利而交付。詎乙○○竟仍意圖營利，並基於概括之犯意，自民國
    八十九年九月份起，以每片新台幣（下同）四十元之代價，向綽號「小高」、真
    實姓名年籍不詳之人，購入未經授權而擅自重製之前揭光碟片（即俗稱盜版光碟
    ），再以每片五十元之價格，連續販售予不特定之顧客謀利，而以此方式侵害新
    力公司、可樂美公司、西雅公司及思奎爾公司之著作權。又乙○○亦明知所購入
    盜版遊戲光碟，其中如附表編號二所示盜版之「太空戰士八」之遊戲光碟四片、
    「太空戰士九」之遊戲光碟十二片，前者於光碟正面外觀，後者於光碟正面外觀
    及外包裝封面紙上，均以平面方式展現「ＦＩＮＡＬＦＡＮＴＡＳＹ」商標圖樣
    ，實際未經商標專用權人思奎爾公司授權，竟仍意圖販賣而陳列。嗣經警於同年
    十月二十七日十五時十分許在上址查獲，並扣得前揭如附表編號一至四所示之盜
    版光碟片一百片及其他未經告訴權人告訴之盜版光碟片二六七○片、目錄十五本
    等物。
二、案經被害人新力公司、可樂美公司、西雅公司、思奎爾公司訴由內政部警政署保
    安警察第二總隊第三大隊報請臺灣彰化地方法院檢察署檢察官偵查起訴。
    理  由
一、訊據被告乙○○對於右揭時地販賣光碟片予不特定人等情供承不諱，雖否認右揭
    違反著作權法及商標法犯行，辯稱：伊於警察查獲時才知上開光碟片係屬盜版云
    云。惟查：（一）按外國人之著作，於中華民國管轄區域內首次發行，或於中華
    民國管轄區域外首次發行後三十日內在中華民國管轄區域內發行，如該外國人之
    本國，對中華民國人之著作，在相同之情形下，亦予保護，且經查證屬實者，得
    享有著作權，著作權法第四條第一款定有明文。又日本著作權法有與我國著作權
    法第四條第一款之類似規定，是日本人之著作首次在我國發行者，依著作權法之
    規定，同為被保護之對象，本件上開如附表所示之電腦程式軟體著作，均係於日
    本及臺灣同步首次發行，此有告訴人提出之首次發行相關進貨單、發票、出貨單
    等件為證，堪信為真，自均受我國著作權法之保護，合先敘明。（二）右揭事實
    ，業據告訴人新力公司、可樂美公司、西雅公司、思奎爾公司具狀及其告訴代理
    人謝孟馨律師、吳婷婷律師到庭迭次指訴纂詳，且前揭正版遊戲光碟每片通常交
    易價格為一千五百元左右，有告訴人所提出之新片介紹定價表在卷可參，被告平
    日既以販售遊戲光碟為業，其以顯不相當之每片五十元低價販賣查扣之物品，其
    辯稱不知係侵害他人著作權之物云云，顯不足採，況從被告亦於本院調查時自承
    其另有販售進口之光碟片，每片約二、三百元至一千多元，亦與前開每片僅販售
    五十元，相去甚遠，益見被告於販售之際確實知悉上開光碟片均係屬盜版無訛；
    另關於其中盜版之「太空戰士八」之遊戲光碟四片、「太空戰士九」之遊戲光碟
    十二片，前者於光碟正面外觀，後者於光碟正面外觀及外包裝封面紙上，均以平
    面方式展現「ＦＩＮＡＬＦＡＮＴＡＳＹ」商標圖樣，客觀上甚為顯然醒目，
    被告自亦難空言諉為不知；而「ＦＩＮＡＬ  ＦＡＮＴＡＳＹ」商標設計圖，係
    告訴人思奎爾公司，向經濟部中央標準局（現改制為智慧財產局）註冊為第六二
    六六九二號商標，而核准取得商標專用權，專用期間至九十二年十二月三十一日
    ，且指定使用於光碟、唯讀記憶體、磁卡、磁帶、磁片、電腦、電腦記憶體、電
    腦軟體記憶體及軟性磁碟等商品一節，亦有其商標註冊證影本一份附卷可查，此
    外復有勘驗筆錄一份附卷，如附表編號一至四所示之盜版遊戲光碟一百片、目錄
    十五本扣案可資佐證，本件事證明確，被告右揭犯行，堪以認定，應予依法論科
    。
二、核被告所為，係違反著作權法第八十七條第二款之規定，而觸犯同法第九十三條
    第三款之罪以及商標法第六十三條之罪。被告先後多次違反著作權犯行，時間緊
    接，方法相同，各觸犯構成要件相同之罪名，顯係基於概括之犯意反覆為之，應
    依連續犯之規定論以一罪，並加重其刑。又被告以一行為同時犯上開二罪，係一
    行為觸犯數罪名，應從一重之著作權法第九十三條第三款之罪處斷。公訴人雖就
    被告前揭違反著作權法之犯行，認係常業犯，惟查本件被告係以經營「加加電視
    遊樂器專賣店」為業，主要係販售電視遊樂器及其周邊設備，僅係一時心生貪念
    ，暗中偶而販賣盜版之遊戲軟體，尚難遽認其係以「販賣盜版之光碟片」為業，
    是公訴人之起訴法條，應予變更。爰審酌被告犯罪之動機、目的、方法、手段、
    所得利益，其前無犯罪記錄，品行尚稱良好，但其以經營電視遊樂器及周邊設備
    為業，竟圖不法利益，暗中販賣盜版遊戲軟體，助長盜版業者之氣焰，其行為已
    危害創作人創作之環境，阻礙對全體人類心智能力發展之極限，及其犯後之態度
    等一切情狀，量處如主文所示之刑，並諭知易科罰金之折算標準，以示懲儆。又
    被告行為後，刑法第四十一條關於易科罰金之規定業於九十年一月十日修正公布
    ，並自同年月十二日生效，惟修正前後之規定，對於被告得否易科罰金不生影響
    ，尚無比較新舊法之實益，仍應依刑法第二條第一項前段之從新原則，適用修正
    後之刑法第四十一條第一項前段，併予敘明。扣案如附表編號一至四所示之盜版
    遊戲光碟一百片，其中光碟本身或兼於外包裝封面紙上以平面方式展現「ＦＩＮ
    ＡＬ  ＦＡＮＴＡＳＹ」商標圖樣之盜版「太空戰士八」遊戲光碟四片及「太空
    戰士九」遊戲光碟十二片，應依商標法第六十四條之規定，宣告沒收之；其餘盜
    版遊戲光碟八十四片及目錄十五本，則係被告所有供犯罪所用之物，爰依刑法第
    三十八條第一項第二款規定，併予宣告沒收之。
三、公訴意旨另以：被告明知「ＰＳ設計圖」、「ＫＯＮＡＭＩ及圖」、「ＣＡＰＣ
    ＯＭ」及「ＳＥＧＡ」商標設計圖，分別係新力公司、可樂美公司、日商卡波光
    股份有限公司（下稱卡波光公司）及西雅公司向經濟部中央標準局（現改制為智
    慧財產局）註冊為第七一○四五四號、第三五○五五二、第三九六七二八號、第
    七七五八○○號、第二四九○七○號商標，而核准取得商標專用權，現仍於專用
    期間，而被告於前述時、地，為警查獲之遊戲光碟共三千七百七十片（含前述侵
    害著作權之盜版遊戲光碟一百片），均係不知名他人未經前開商標專用權人授權
    ，而擅自於同一商品使用相同於前開商標之錄有電腦程式之遊戲光碟商品，因認
    被告尚涉犯商標法第六十三條罪嫌云云。經查：（一）被告所販賣之前述遊戲光
    碟關於前開之商標，須透過遊戲主機執行後，始能於電視螢幕上顯現，此為告訴
    人所不爭，則此是否符合商標法第六條「商標使用」之概念，參酌商標法第六條
第一項規定，乃先以列舉方式具體規定何謂商標之使用，亦即須將商標用於「商
    品」或其「包裝」、「容器」、「標帖」、「說明書」、「價目表」，而最後再
    以「其他類似物件」概括地加以規定，依法學解釋方法，於同一條文內若分別有
    列舉和概括規定，概括規定在解釋上必須包含列舉規定中之特徵，以商標法第六
    條第一項為例，即條文中規定之「其他類似物件」必須如「包裝」、「容器」、
    「標帖」、「說明書」、「價目表」等同為有體物，且能使一般人於物理上能以
    肉眼直接觀察辨識出商標之存在，故「透過電腦主機操作為媒介，始於電視或電
    腦螢幕前出現商標圖樣」，於法律解釋上應無法為商標法第六條第一項所稱「其
    他類似物件」之文義所涵攝甚明。（二）次查本件並無證據顯示被告出售前揭遊
    戲光碟時，係以透過執行光碟內之程式向顧客表示後，始為販售。故於交易過程
    中，被告既未透過光碟向不特定人展示前揭商標，來表彰其遊戲光碟之商品來源
    ，而依現存卷證，亦無法證明，故於客觀上自無以之供作行銷之用，主觀上更不
    會有以為供行銷之目的，是若單純販賣雙面皆係銀白色裸片光碟之行為，無論於
    主觀上及客觀上，應無商標法第六條第一項規定「商標使用」可言。（三）又查
    所購入之遊戲光碟，乃透過第三人所重製，惟重製遊戲光碟之過程，為免技術上
    之困難，或基於成本考量，自不另作任何之過濾，故其於重製同時，會一併複製
    有關展示商標圖樣之檔案，應屬無可避免之當然結果，就此尚難逕謂其為達行銷
    之目的而複製該等電腦檔案資料。（四）另查電腦遊戲光碟片係將電腦遊戲軟體
    以電腦語言所寫成程式，再將之組譯成適合電腦主機讀取之檔案，而儲存於光碟
    片內。然電腦遊戲軟體本身係屬他人之創作而為著作之一種，此可觀諸我國著作
    權法第三條第一項第一款規定「著作」係指屬於文學、科學、藝術或其他學術範
    圍之創作自明，故人之創作原則上為無形，其有形之「著作原件或其重製物」均
    僅為表達該著作（創作）之具體方法或其存在客體而已，應非著作之本身（本質
    ），此另可參考八十七年一月二十一日修正著作權法增列第十條之一規定：「依
    本法取得之著作權，其保護僅及於該著作之表達，而不及於其所表達之思想、程
    序、製程、系統、操作方法、概念、原理、發現」可知。所以無形之著作常需依
    附於有形之物體，並非可謂該被依附之客體即屬著作本身，本件查獲之遊戲光碟
    係以電腦語言寫成程式，再將之組譯成適合電腦主機讀取之檔案而儲存於光碟片
    ，電腦遊戲軟體本身雖屬著作，然光碟片則係被依附之載體（物體），二者於概
    念上自有區別之必要。又商標之申請註冊，應指定使用商標之商品類別及商品名
    稱，以申請書向商標主管機關為之，不同類別之商品應分別申請，而商品之分類
    則由施行細則定之，商標法第三十五條第一項及第二項定有明文。而前述商標係
    指定使用於商標法於施行細則第四十九條第九類之產品，依據商標法施行細則第
    四十九條第九類之產品經列舉計有：「科學、航海、測量、電氣、攝影、電影、
    光學、計重、計量、信號、檢查（監督）、救生和教學用具及儀器；聲音或影像
    記錄、傳送或複製（再生）用器具；磁性資料載體、記錄磁碟；自動販賣機及貨
    幣操作（管理）器具之機械裝置；現金出納機、計算機及資料處理設備；滅火器
    械。」等物，是綜上以觀，商標法施行細則第四十九條第九類之產品，均係以有
    形之物體為該類之商品，並未包括電腦軟體或電腦程式。故單就「電腦遊戲軟體
    」本身而言，並無從為該類之商品。反之，光碟本身因可為電腦磁性資料之載體
    ，故為上開種類之商品，而應受商標法之規範。故就一般社會常情，電腦遊戲軟
    體之出售，均係將寫成電腦軟體之電腦程式所組譯成之檔案，儲存於適於儲存檔
    案之載體（如光碟片、卡匣等），或再加上適度之包裝後，以實物之方式出售，
    是本件實應推究者，乃遊戲軟體所附著之商品即扣案之遊戲光碟本身有無使用商
    標之問題，而非其內所隱藏之遊戲軟體程式之創作本身。本件被告所販賣之遊戲
    光碟外殼並無前述商標，足證被告販賣上開遊戲光碟，實無從認有「商標使用」
    之客觀事實，應不至使消費者因而混淆或誤認該遊戲光碟乃商標專用權人之產品
    ，更難推知其有供為行銷目的之用，並藉以達到欺騙他人之意圖。（五）綜上所
    述，公訴人此部分之起訴，尚不足以證明被告犯罪，惟公訴人認此與前述有罪部
    分，有想像競合之裁判上一罪關係，故爰不另為無罪之諭知，附此敘明。
據上論斷，應依刑事訴訟法第二百九十九條第一項前段，著作權法第九十三條第三款
、第八十七條第二款、商標法第六十三條、第六十四條，刑法第二條第一項前段、第
十一條前段、第五十六條、第五十五條、第四十一條第一項前段、第三十八條第一項
第二款，罰金罰鍰提高標準條例第二條，判決如主文。
本案經檢察官黃淑媛到庭執行職務。
中      華      民      國      九十二      年    一    月     十三     日
                                臺灣彰化地方法院刑事第三庭
                                    法      官  李  進  清
右正本證明與原本無異。
如不服本判決，應於判決送達後十日內向本院提出上訴狀( 須附繕本 )。
告訴人或被害人對於判決如有不服具備理由請求檢察官上訴者，其上訴期間之計算係
以檢察官收受判決正本之日期為準。
                                    法院書記官  張  俞  文
中      華      民      國      九十二      年    一    月     十四     日
著作權法第九十三條
有左列情形之一者，處二年以下有期徒刑，得併科新台幣十萬元以下罰金：
一、侵害第十五條至第十七條規定之著作人格權者。
二、違反第七十條規定者。
三、以第八十七條各款方法之一侵害他人之著作權者。
著作權法第八十七條
有左列情形之一者，除本法另有規定外，視為侵害著作權或製版權：
一、以侵害著作人名譽之方法利用其著作者。
二、明知為侵害著作權或製版權之物而散布或意圖散布而陳列或持有或意圖營利而交
    付者。
三、輸入未經著作財產權人或製版權人授權重製之重製物或製版物者。
四、未經著作財產權人同意而輸入著作原件或其重製物者。
五、明知係侵害電腦程式著作權之重製物而仍作為直接營利之使用者。
商標法第六十三條
明知為前條商品而販賣、意圖販賣而陳列、輸出或輸入者，處一年以下有期徒刑、拘
役或科或併科新台幣五萬元以下罰金。
商標法第六十四條
犯前二條之罪所製造、販賣、陳列、輸出或輸入之商品不問屬於犯人與否,沒收之。


司法院資訊處製作；財團法人民間司法改革基金會備份。
